【裁判字號】    98,簡上,652
【裁判日期】    990127
【裁判案由】    清償債務
【裁判全文】
臺灣臺北地方法院民事判決             98年度簡上字第652號
上  訴  人  丁○○
訴訟代理人  丙○○
被  上訴人  兆豐國際商業銀行股份
法定代理人  甲○○
訴訟代理人  乙○○
上列當事人間清償債務事件，上訴人對於民國九十五年十月三十
一日本院臺北簡易庭九十五年北簡字第二九七七八號第一審判決
提起上訴，經本院於九十九年一月十三日言詞辯論終結，判決如
下：
    主  文
上訴駁回。
第二審訴訟費用由上訴人負擔。
    事實及理由
壹、程序部分：
    本件起訴時，被上訴人法定代理人原為林宗勇，嗣於訴訟繫
    屬中，被上訴人法定代理人變更為甲○○，有經濟部商業司
    之公司資料查詢在卷可稽，被上訴人並由甲○○具狀聲明承
    受訴訟，核與民事訴訟法第一百七十六條規定尚無不合，應
    予准許，合先敘明。
貳、實體部分：
一、被上訴人主張：
    訴外人林倩如以上訴人為附卡持卡人，於民國九十二年十月
    間與被上訴人訂立信用卡使用契約，並領用兩張信用卡，其
    中一張卡號0000000000000000號（下稱系
    爭正卡），另張卡號0000000000000000（
    下稱系爭附卡）。依約林倩如、上訴人即得於特約商店簽帳
    消費及預借現金，但應於當期繳款截止日前清償或以循環信
    用方式繳付最低應繳金額。如未依約繳款，即喪失期限利益
    ，被上訴人有權請求一次還清欠款，並請求給付將每筆得計
    入循環信用本金之帳款，自各筆帳款入帳日起至清償日止，
    以日息萬分之五點四計算之循環利息，且正卡持卡人或附卡
    持卡人就各別使用信用卡所生應付帳款互負連帶清償責任。
    詎林倩如及上訴人至九十四年十一月止，共積欠帳款新臺幣
    （下同）二十萬五千九百五十八元（其中包含本金十九萬五
    千五百五十一元、利息九千二百零五元、逾期手續費七百五
    十元、預借現金手續費四百五十二元）未依約清償，屢經催
    討，均未置理，爰依兩造間之信用卡使用契約，提起本件訴
    訟，並聲明：上訴人應給付被上訴人二十萬五千九百五十八
    元，及其中十九萬五千五百五十一元自九十五年一月二十五
    日起至清償日止，按日息萬分之五‧四計算之利息。
二、上訴人則以：
  (一)依行政院消保會「信用卡定型化契約應記載及不得記載事項
    （草案）」明訂「不得約定要求附卡持卡人就正卡持卡人使
    用信用卡所生債務負清償責任」，被上訴人契約所定正附卡
    負連帶清償責任約款，已違反前述法令及主管機關規定；又
    附卡持卡人之經濟能力經常不如正卡持卡人，亦無監督正卡
    人之力量，又附卡之申請不需調查經濟能力，如需與正卡負
    連帶清償責任，即與目的相違背而不合理，並已違反消費者
    保護法第十一條、十二條之規定而無效。再連帶債務必以當
    事人兼有明示，或法律有規定，始能成立。被上訴人於發卡
    時並未明示告知上訴人，被上訴人及林倩如亦未通知上訴人
    需負連帶清償責任，則本件連帶債務顯不能成立。
  (二)訴外人即系爭信用卡介紹人崔逸華（當時任職於中興票券金
    融股份有限公司，後更名為兆豐票券金融股份有限公司）僅
    將信用卡契約交付訴外人林倩如及上訴人丁○○簽訂，並未
    告知林倩如及丁○○彼此間需負連帶債務責任，有崔逸華所
    簽之證明函為證。況依本件信用卡約定條款第三條觀之，固
    有正卡人與附卡人連帶清償之約定，然契約約定條文甚多，
    且字體、大小均與其他約定條款無異，信用卡介紹人未盡說
    明義務，上訴人亦易忽略，上訴人對於該連帶債務條款無從
    知悉。
  (三)上訴人對於其本人消費之債務（九十三年八月至九十四年十
    月消費本金為一萬五千二百三十九元），並不爭執，願意清
    償。然被上訴人將正卡之消費金額及利息均要求上訴人代為
    清償，則不合理。因信用卡約定條款中附卡持有人需對正卡
    持有人之消費負連帶清償責任，係加重附卡所有人之責任，
    而發卡銀行對於附卡持有人的主給付義務並未同時增加或改
    變，有違民法平等互惠原則，應認該合約中連帶保證條款無
    效，此有本院九十六年簡上字第六三五號、本院簡上字第五
    九九號、臺灣高等法院高雄分院九十二年上易字第二五一號
    判決意旨參照。
  (四)並聲明：被上訴人之訴駁回。
三、原審為被上訴人全部勝訴之判決，上訴人不服，提起上訴，
    並聲明：1.原判決廢棄。2.被上訴人第一審之訴及假執行之
    聲請均駁回；被上訴人則聲明：上訴駁回。
四、得心證之理由：
  (一)被上訴人主張：林倩如以上訴人為附卡持卡人，於九十二年
    十月間與其訂立信用卡使用契約，並領用系爭正、附卡使用
    ，依約林倩如、上訴人即得於特約商店簽帳消費及預借現金
    ，但應於當期繳款截止日前清償或以循環信用方式繳付最低
    應繳金額。如未依約繳款，即喪失期限利益，被上訴人有權
    請求一次還清欠款，並請求給付將每筆得計入循環信用本金
    之帳款，自各筆帳款入帳日起至清償日止，以日息萬分之五
    點四計算之循環利息，迄至九十四年十一月止，系爭正、附
    卡共積欠二十萬五千九百五十八元，其中正卡消費本金十八
    萬零三百十二元，附卡消費本金一萬五千二百三十九元，利
    息九千二百零五元，逾期手續費七百五十元，預借現金四百
    五十二元等情，業據被上訴人提出信用卡申請書、約定條款
    、消費明細表、附卡清償責任計算式為證，上訴人並不否認
    各該文書之真正，且對於附卡確有消費一萬五千二百三十九
    元等情亦無爭執，被上訴人此部分之主張，堪予採認。
  (二)至於被上訴人主張：上訴人依約應與正卡持卡人就上開債務
    負連帶清償責任等情，則為上訴人所否認，並以上開情詞置
    辯。經查：
  1.系爭信用卡約定條款第三條第一項約定：「…正卡持卡人或
    附卡持卡人就各別使用信用卡所生應付帳款互負連帶清償責
    任」，且系爭信用卡申請書上，正附卡申請人簽名處之上方
    並有「申請人（以下均含本申請書之正附卡申請人且為連帶
    債務人）茲聲明以上之記載均屬事實…」等文字，而系爭申
    請書上開文字之字體大小，與申請書內其他說明文字之字體
    大小相仿，並無刻意縮小字體使人難於查覺之情形，有信用
    卡約定條款及申請書在卷可憑（原審卷第二三、二四頁），
    則本件除契約內容已明訂正、附卡持卡人為連帶債務人，互
    負連帶清償責任，且並於信用卡申請書簽名欄上方另行註記
    以提醒申請人注意，而此項契約文字，依一般社會通念，業
    已表示使用正、附卡所生一切帳款，正、附卡持卡人均應互
    負連帶清償責任，文義甚明；依信用卡申請書之記載，上訴
    人二十五年十月生，申請當時約六十七歲，且上訴人教育程
    度為中學，則以上訴人之教育程度及當時之年齡，對此等文
    字自能理解認知。即使系爭信用卡介紹人崔逸華並未告知上
    訴人應負連帶責任之旨，且上訴人未加注意申請書文字，亦
    僅為上訴人選擇漠視而放棄自身權益而已，無礙本條約定業
    已訂入兩造信用卡契約，成為契約內容之一部之事實，是以
    除該條約定內容有違反法律規定而應屬無效之情事，上訴人
    仍應受其拘束。
  2.系爭信用卡條款第一條第一款約定：「持卡人：指經銀行行
    同意並核發信用卡之人，且無其他別約定時，包含正卡及附
    卡持卡人」；及第二十三條第四項約定：「持卡人得隨時以
    書面通知，或以信用卡截斷掛號寄回方式通知銀行終止本契
    約」，倘上訴人顧慮不知正卡持卡人林倩如之消費情形，無
    法掌握連帶責任風險，自可依上開條款隨時無條件終止契約
    ，即無庸再對正卡所生帳款負連帶清償責任，此項條款既提
    供附卡持卡人隨時無條件脫離為正卡帳款連帶負責之機制，
    已平衡附卡持卡人連帶責任。且於信用卡契約將正、附卡持
    卡人視為一體，約定應就正、附卡個別使用信用卡所生帳款
    互負連帶清償責任，增加發卡機構墊付信用卡帳款之受償之
    可能性，而較無資力者，原無法訂立信用卡契約或僅能取得
    較低信用額度，亦得附隨正卡之申請與發卡機構訂立附卡使
    用契約，並享有等同正卡之利益，就附卡持卡人與發卡機構
    言，雙方亦互蒙其利。是系爭信用卡條款第三條所定，尚難
    逕指為不當加重上訴人責任，有悖平等互惠誠信原則，或與
    當事人締結信用卡使用契約之合意不符。
  3.現代社會中，個人日常生活即有大量之締約需求，就所有契
    約均要求由交易雙方個別商議，於交易速度與締約成本上均
    不可行，定型化契約實係因應現代交易型態所必須之締約方
    式。而私法自治、契約自由仍為我國民法之基石，締約雙方
    於理性判斷下均會追求自身最大利益，雙方意思表示合致而
    締結之契約將達成雙方最大利益，於此前提下，公權力無須
    過度介入，否則反將因管制措施妨害最大利益之達成，僅在
    有違反強行規定或公序良俗，始例外認為無效。於定型化契
    約中，因考量締約地位、資訊之不對等，法律特別擴大司法
    機關介入規制之程度，於定型化約款有違反誠信原則，對消
    費者顯失公平之情況時，亦使其歸於無效（消費者保護法第
    十二條參照），然除有前開情事者外，仍應回歸私法自治、
    契約自由之原則，對契約之效力予以尊重。是以司法對定型
    化契約之規制，應僅在企業經營者濫用其締約優勢地位，以
    違反誠信原則，對消費者顯失公平之約款圖謀己利之範圍內
    ，始加以介入，若無此等依法應認為無效之情形，法院對當
    事人意思合致之契約內容即應予尊重，此由消費者保護法第
    十二條、同法施行細則第十四條均以約款對消費者「顯」失
    公平、消費者負擔「顯」不相當、「顯」有不利於消費者等
    為約款無效之要件可之，是以契約約款尚未達明顯不公平、
    不相當之狀況，法律上均應承認其效力，縱該契約係以定型
    化約款之形式為之，亦與一般私法行為相同，評價上尚無二
    致。若僅因契約係以定型化約款之方式為之，即由法院就約
    款內容之對價關係嚴加審核，一旦不能認定雙方之給付義務
    客觀價值完全相等，即逕予宣告無效，顯然過度干預前開法
    律所容許之契約自由範圍，亦與民法之基本精神不符。
  4.綜上所述，系爭信用卡約款，在信用卡申請書正面簽名欄上
    方業已文字載明正、附卡申請人為連帶債務人之意旨，難認
    違反誠信原則，對消費者亦無顯失公平之情事，揆諸前開說
    明，系爭約款仍屬有效，上訴人既已於信用卡申請書上簽名
    同意，明示對於正卡持卡人使用信用卡所生帳款負連帶清償
    責任，即應受其拘束。
  5.至於行政院消保會縱於九十四年六間完成「信用卡定型化契
    約應記載及不得記載事項（草案）」之審查，或嗣後金融主
    管機關制訂信用卡定型化契約條款，然上訴人係九十二年間
    與被上訴人簽訂信用卡使用契約，向被上訴人申請信用卡附
    卡使用，並為正附卡持卡人，就所生一切帳款互負連帶清償
    責任之約定，則在被上訴人未放棄對連帶債務之權利之情形
    下，自不能以嗣後行政法令之變更，而謂原約定無效。
  6.綜上，上訴人所辯並非可採，上訴人應就系爭正、附卡所積
    欠款項，負連帶清償責任。
五、從而，被上訴人依信用卡使用契約，請求被告給付二十萬五
    千九百五十八元及其中十九萬五千五百五十一元自九十五年
    一月二十五日起至清償日止，按日息萬分之五‧四計算之利
    息，為有理由，應予准許。原審判命上訴人如數給付，並無
    違誤，上訴意旨指摘原判決不當，求予廢棄改判，為無理由
    ，應駁回上訴。
六、本件判決基礎已臻明確，兩造其餘攻擊防禦方法及舉證，於
    判決結果無影響，毋庸一一論列，附此敘明。
七、據上論結，本件上訴為無理由，依民事訴訟法第四百三十六
    條之一第三項、第四百四十九條第一項、第七十八條，判決
    如主文。
中    華    民    國    99    年    1     月    27    日
                  民事第五庭  審判長法  官  薛中興
                                    法  官  莊書雯
                                    法  官  高偉文
以上正本係照原本作成。
本判決不得上訴。
中    華    民    國    99    年    1     月    27    日
                                    書記官  駱俊勳

司法院資訊處製作；財團法人民間司法改革基金會備份。
